【裁判字號】    97,訴,482
【裁判日期】    970930
【裁判案由】    全民健康保險
【裁判全文】
高雄高等行政法院判決
                                     97年度訴字第00482號
                              .
原     告   台灣電力股份有限公司第三核能發電廠
代  表  人  甲○○  廠長
訴訟代理人  趙偉程  律師
被      告  中央健康保險局高屏分局
代  表  人  乙  ○  經理
訴訟代理人  蔡淑媛  律師
上列當事人間全民健康保險事件，原告不服行政院衛生署中華民
國97年4月8日衛署訴字第0970007027號訴願決定，原告提起行政
訴訟，本院判決如下：
    主  文
原告之訴駁回。
訴訟費用由原告負擔。
    事實及理由
一、事實概要：
    緣被告於執行民國95年第1類被保險人健保投保金額與勞工
    退休月提繳工資比對逕調查核案時，發現原告所屬蔣忠勤等
    50員工之投保金額較勞工退休月提繳工資為低，被告乃以95
    年7月26日健保高承1字第0950051854號函通知原告，自95年
    8月1日起逕調渠等投保金額同於勞工退休月提繳工資，並告
    知若所核與其實際薪資不符時，可檢具資料申請更正。另因
    中央健康保險局（下稱健保局）於95年9月26日以健保承字
    第0950025670號、96年1月11日健保承字第0960050069號函
    通知各分局，員工薪給之「夜點費」、「假日出勤加班費」
    、「全勤」等項目屬工資範疇，並副知台灣電力股份有限公
    司（下稱台電公司），被告遂依上述函令內容於96年3月22
    日，以健保高承1字第0960042492號函請原告於文到30日內
    ，將上述項目列入員工投保金額重新核計，並申報追溯自95
    年8月1日生效。嗣台電公司分別以95年10月11日電人字第09
    509069671號、96年4月9日D核3人事字第9603-0324號函表示
    ，該公司「夜點費」業經報請經濟部國營事業委員會函釋結
    果，其不在行政院及經濟部核定薪資項目之列，亦未納入「
    經濟部所屬事業人員退休撫卹及資遣辦法」之平均工資項目
    ，也未納入勞退新制之平均工資項目範疇，故不計入投保金
    額中；另外「假日出勤費」實質上屬加班費，逾勞保投保薪
    資上限43,900元部分者，不計入投保金額中；至於「全勤獎
    金」則依規定納入投保金額中核計，予以重新調整。經被告
    審核該調整結果，於96年6月12日健保高承1字第0960042686
    號函回復何存智等7人仍應調整投保金額，並追溯自95年8月
    1日起生效。原告不服，就蔣忠勤等19人關於夜點費、誤餐
    費不應計入健保之投保金額部分，向全民健康保險爭議審議
    委員會（下稱爭審會）申請爭議審議，其中爭審會認為原告
    提供之員工薪資明細中，未查有誤餐費細項，故未納入審議
    ，至於夜點費部分，則審定駁回。原告仍表不服，提起訴願
    ，經遭決定駁回，遂提起本件行政訴訟。
二、本件原告主張：
  (一)查「人民因中央或地方機關之違法行政處分，認為損害其權
    利或法律上之利益，經依訴願法提起訴願而不服其決定，或
    提起訴願逾3個月不為決定，或延長訴願決定期間逾2個月不
    為決定者，得向高等行政法院提起撤銷訴訟。」，行政訴訟
    法第5條第1項定有明文。原告業於96年4月9日依法且正確地
    調整健保投保金額，卻遭被告不同意何存智等7人之健保投
    保金額，於加計渠等之夜點費後逕行變更健保投保金額，並
    溯自95年8月1日起生效；嗣原告依法向爭審會申請審議、向
    行政院衛生署提起訴願，從歷史及法令等各層面，敘明所屬
    員工支領之夜點費，純係雇主單方之目的所額外給與之恩惠
    ，其目的具有勉勵、恩惠之性質與勞務對價不同，而非工資
    等情，不料爭審會及行政院衛生署竟仍駁回原告之申請審議
    及訴願，則原告自有權提起行政訴訟請求撤銷行政院衛生署
    訴願駁回之決定，爭審會申請審議駁回之審定，以及被告變
    更何存智等7人投保金額之違法行政處分，合先敘明。
  (二)就本件核定員工投保金額之爭議始末，略按時間順序概述如
    下：
    1.被告以96年3月22日健保高承1字第0960042492號函，略以
      「因貴單位申報所屬員工之健保投保金額與勞退月提繳工
      資有落差」為由，自95年8月1日起逕行調整原告所屬員工
      蔣忠勤等50人之健保投保金額。
    2.應予注意者，被告依上開逕調處分之立論有二：（1）依
      相關規定，受雇者之健保投保金額係依勞動基準法（下稱
      勞基法）第2條第3款所訂之「工資」扣除加班費，但扣除
      加班費後之健保投保金額不得低於勞保投保薪資，亦即如
      健保投保金額低於勞保投保薪資，則應以勞保投保薪資為
      健保投保金額；（2）現因原告所屬員工蔣忠勤等50人之
      健保投保金額低於勞退月提繳工資，則應以勞退月提繳工
      資為健保投保金額。被告之立論（1）並無錯誤，立論（2
      ）則顯有違誤（以錯誤之勞退月提繳工資取代正確之勞保
      投保薪資），屬錯誤解釋法規及將法規適用於不該當事實
      （即涵攝錯誤）之違法。況且，被告96年3月22日健保高
      承1字第0960042492號函係以「健保投保金額與勞退月提
      繳工資有落差」為其逕調之理由，又原告所屬員工之健保
      投保金額及勞退月提繳工資，其差別一向僅在1萬元至2萬
      元左右之加班費而已，原告當時確信夜點費應不屬於被告
      該次逕調之範圍，然原告於96年4月9日申復提出所屬員工
      蔣忠勤等50人之薪資明細後，被告考量並無直接關係之夜
      點費，而於96年6月12日以健保高承1字第0960042686號函
      就有領取夜點費之何存智等7人，逕行變更渠等之健保投
      保金額，則被告此舉亦違背行政法上之信賴保護原則，應
      予撤銷。
    3.實際上，蔣忠勤等50人當時之健保投保金額（83,900元至
      101,100元不等）均已遠高於勞保投保薪資之最高級距即4
      3,900元；且原告所申報之健保投保金額及勞退月提繳工
      資，其差別一向僅在加班費而已（按加班費雖應列入勞退
      月提繳工資，但依法須排除於健保投保金額計算之外）。
      則被告之上開逕調處分，顯具重大明顯之瑕疵而應屬無效
      。
    4.嗣原告於96年4月9日，以不休假加班費、假日出勤加班費
      、值班超時工作報酬（加班費）依規定不應計入健保投保
      金額等情，向被告提出申復。請被告依原告申報健保投保
      金額核定健保費，勿逕依原告申報之勞退月提繳工資資料
      調整被保險人投保金額。
    5.詎被告於96年6月12日健保高承1字第0960042686號函，雖
      已更正其前「加班費亦應計入健保投保金額」之錯誤觀念
      而就蔣忠勤等43人之部分同意原告所申復之投保金額（渠
      等僅領加班費，未領夜點費），卻又另外考量原本並無直
      接關係之「夜點費」，而就有領取夜點費之何存智等7人
      ，不同意原告所申復之投保金額，於加計渠等之夜點費後
      ，逕行變更渠等之健保投保金額，並溯自95年8月1日起生
      效。
    6.原告不服上開變更何存智等7人健保投保金額之行政處分
      ，向爭審會申請審議，爭審會仍以（96）權字第19044號
      審定書駁回原告之申請審議。
    7.原告不服提起訴願，惟訴願機關未盡詳察之能事，仍以97
      年4月8日衛署訴字第0970007027號訴願決定書駁回原告之
      訴願，駁回之理由除補充「況同屬國營事業機構之中國鋼
      鐵股份有限公司（下稱「中鋼公司」）對於輪班人員發給
      之『夜點費』，業經最高法院判決應列入工資計算」云云
      外，其餘均無異於爭審會（96）權字第19044號審定書之
      審定理由，實則，略查該案判決即最高法院92年度台上字
      第2108號民事判決後，即可輕易明瞭：
      (1)中鋼公司已於84年4月11日民營化（經濟部僅持股2成多
        ），原告之總公司即台電公司則持續維持國營事業身份
        （經濟部持股逾9成以上）未曾改變，則上開訴願決定書
        所憑理由即台電公司與中鋼公司「同屬國營事業機構」云
        云，即有未恰，尤其對上開訴願決定書之適法性及妥當
        性，影響至為重大。
      (2)中鋼公司係60年成立，並自66年起發給「輪班津貼」（
        輪班津貼屬工資之範疇，並無疑義），迨75年2月27日
        內政部發布勞基法施行細則後（其中第10條第9款明訂
        「夜點費」不屬經常性給與之工資），始於77年12月間
        將「輪班津貼」更名為「夜點費」，則中鋼公司之上開
        更名動作有規避將原先「輪班津貼」納入工資範疇之嫌
        。
      (3)至於台電公司，夜點費發放制度係從日據時代即已設立
        ，早於42年即有發給「午夜點心費」每人每夜2元，須
        購買食品不得發給現款，嗣因發放食品須檢附收據報銷
        等手續繁瑣，始改以發放現款方式代之；且台電公司為
        經濟部所屬事業機構，有「經濟部所屬事業人員退休、
        撫卹及資遣辦法」、「經濟部所屬事業機構列入計算平
        均薪資之給與項目表」適用，而經濟部就國營事業之夜
        點費之性質歷來均認非薪資範疇而不計入平均工資；又
        73年勞基法公布施行後，國營事業之主管機關經濟部就
        夜點費是否屬於勞基法施行細則第10條第9款所規定之
        「夜點費」乙節，曾函詢勞基法的主管機關內政部勞工
        司，案經內政部邀集經濟部所屬事業單位各工會理事長
        座談，並與經濟部會商後，經濟部乃將會議結論轉知台
        電公司「其中有關夜點費不應計入平均工資之項目」。
      (4)職是，上開訴願決定書未就台電公司與中鋼公司所存之
        明顯差異予以區別，即以中鋼公司之「『夜點費』業經
        最高法院判決應列入工資計算」云云為其立論依據，則
        其違誤之處，至為明顯。
      (5)尤其，依據勞委會94年6月20日勞動2字第0940032710號
        令規定，嗣後有關夜點費及誤餐費是否為工資，應依勞
        基法第2條第3款規定及該令原則，個案認定。訴願機關
        不應僅以其他性質完全不同之公司（如中鋼公司）曾受
        法院判決之結果，進而套用於原告身上，顯然與勞委會
        前述函令完全相悖；實則，台電公司發放予員工之夜點
        費不屬工資範疇，已有法院判決台電公司勝訴確定之個
        案認定結果，訴願機關應予尊重，並不得違背，始符合
        勞委會前述函令之規定。
      (6)詎訴願機關並未敘明本件何存智等7人支領之夜點費與
        前述法院確定判決之夜點費有何不同，即相異地認定本
        件夜點費屬於薪資範疇需計入健保投保金額，顯有不當
        。
      (7)此外，台電公司之工會組織即台灣電力工會，近年來代
        表台電公司多數員工不斷要求台電公司新增發給「輪班
        津貼」乙項，可見台電公司之員工及工會均認為台電公
        司現行「夜點費」制度，與中鋼公司之「輪班津貼」（
        嗣更名為「夜點費」）制度有別，原告發給之「夜點費
        」並非加給或津貼等屬勞務之對價，堪以認定。
  (三)勞基法上「工資」之要件：
    1.按勞基法第2條第3款規定「工資：謂勞工因工作而獲得之
      報酬，包括工資、薪金及按計時、計日、計月、計件以現
      金或實物等方式給付之獎金、津貼及其他任何名義之經常
      性給與均屬之」，其中所謂經常性之給與，固是在一般情
      形下經常可以領得之給付即屬之；惟雇主為改善勞工生活
      而給付非經常性給與，或為其單方之目的，給付具有勉勵
      、恩惠性質之給與，即非為勞工之工作給付之對價，與勞
      基法上之經常性給與有別，應不得列入工資範圍之內。
    2.又所稱因工作所獲得之對價，指勞工因提供勞務而由雇主
      所獲得之對價，觀之勞基法第2條第1款「從事工作獲致工
      資」及民法第482條關於僱傭契約之定義提及「一方為他
      方服勞務，他方給付報酬」之條文文義，即可得知。至於
      何種給付構成勞務之對價，應以給付之性質為出發點；此
      處應探究雇主得否以勞工未提供勞務而拒絕某一給付，或
      當雇主不為某一給付，勞工得否拒絕勞務之提供等相關情
      狀予以判斷。
    3.因此，除非勞資雙方約定給付工資之方式為論時計酬、論
      件計酬外，就經常性給與是否屬於工資，尚須考量該給付
      是否隨工作內容、種類及其複雜性，勞工所具備之經驗、
      學歷、智力、技能、勞心度、勞力度、年資、職級等情狀
      不同而有高低，以決定之，不得以「經常性」單一概念作
      為認定之依據。
    4.準此，判斷是否為工資，不應以其給付名稱如何為基準，
      倘若給付名稱為夜點費，實際上屬偶然發生之費用或屬於
      供作勞工可得之定額點心費用而不因其工作複雜性、經驗
      、學歷、智力、技能、勞心度、勞力度、年資、職級之不
      同而有差異者，即可排除於工資之項目外。
  (四)茲就台電公司夜點費之沿革及性質說明如下，可充分顯示台
    電公司發給員工「夜點費」純係雇主單方之目的所額外給與
    之恩惠，其目的具有勉勵、恩惠之性質，與勞務對價不同：
    1.發放制度沿革及標準：
      (1)台電公司夜點費發放制度係從日據時代即已設立，早於
        42年對三班制各發變電所深夜值班人員即有發給「午夜
        點心費」每人每夜2元，須購買食品不得發給現款，43
        年1月起調高為每人每夜4元，50年5月起再調高「夜點
        費」為10元，而自64年6月起則分為「初夜點心費」15
        元及「深夜點心費」30元並明文適用於所有聘用人員、
        工程特約技術員、定期契約工及服務工。
      (2)如前所述，台電公司夜點費是以發放食品方式為之，而
        該發放食品方式，於65年1月間，因見發放食品須檢附
        收據報銷等手續繁瑣，故改以發放現款方式代之，並以
        台電公司電人1字第6402-0079號函通知各單位，茲有該
        函主旨所載「本公司員工值班、超時工作或其他原因等
        由公司供給各種餐點（包括誤餐及夜點）者自即日起修
        正為支給各種餐點費」可考。故從65年起才將發放食品
        方式改以發放現款方式代替之，然而此僅是發放方式的
        改變而已，就夜點費仍屬於餐點費之性質並未變更。
      (3)其後，輪值人員初夜及深夜點心費陸續於69年12月、72
        年7月、77年6月、78年11月數次調整為20元及40元、40
        元及80元、50元及100元、60元及120元，而於現今分別
        為初夜250元及深夜400元。
      (4)台電公司並於80年間明文規範初夜及深夜點心費之報支
        條件，值班員工必須於20至24時出勤2小時以上始能報
        支領取初夜點心費；必須於0至6時出勤2小時以上始能
        報支領取深夜點心費，且值班連跨初夜及深夜者，僅能
        報支深夜點心費，不得同時報支初夜及深夜點心費，均
        有台電公司人事處（80）人處發字第0308號函附卷可稽
        。顯見，不論輪值2小時、4小時或8小時，均係報支1次
        夜點費，不因工作時間延長而有所增加，亦不論值班者
        之職級、薪給數額、工作內容等差異，一律支給相同數
        額之夜點費。
    2.綜觀前述台電公司夜點費之沿革，足徵台電公司所發放之
      夜點費，本係為支給值夜班人員之餐食，其後基於作業面
      考量方改以現款方式發放，是夜點費發給之性質為餐食、
      點心費之福利措施，而非值班人員提供勞務給付之對價，
      與前揭勞基法上工資之要件，確屬有間。
    3.又夜點費係雇主體恤輪班人員所核發購買點心或補品之費
      用，屬勉勵恩惠性質給與，非屬勞務之對價，其是否調整
      係參酌公司經營狀況及負擔能力，並未隨消費者物價指數
      上漲或台電公司調薪幅度而調整；且如前所述，台電公司
      發給之夜點費本質，係從支給值夜班人員點心之制度演變
      而來。據此，尚難遽謂雇主因體恤夜班勞工之辛勞而提高
      夜點費金額至某一額度後，夜點費法律上之屬性即隨之變
      更。
    4.有關台電公司支給夜點費之標準及對象，原係依據台電公
      司「人員超時工作報酬暨各項餐費核發規定」為之，該規
      定載明發給各項餐費之金額標準，而餐費種類包括早點費
      、誤餐費、初夜點心費及深夜點心費等4類。目前夜點費
      （含初夜及深夜點心費）之核發對象為（1）運轉值班部
      門輪值人、（2）天災突發事件從事戒備搶修工作人員及
      （3）深夜戶外工作人員。
    5.原告發放夜點費之公文均以載明為「餐費」之字樣及意思
      ：
      (1)台電公司自42年迄今，就其員工輪值初夜班及深夜班發
        給夜點費之相關公文中歷來皆以「點心費」表示，而該
        公文除通知各單位知悉外，尚登載於公報中供員工隨時
        閱覽。台電公司所屬員工歷來依上揭規定請領夜點費，
        台電公司亦依上揭規定發給，足證台電公司與員工間約
        定夜點費屬於點心費之性質，並無爭議。
      (2)另台電公司運轉值班部門之輪值人員，雖採固定輪值為
        常態，然就夜點費之發給，係屬點心福利性質，且勞雇
        兩造對夜點費之發給屬點心福利而排除於薪資總額中之
        條件均有合意。
    6.據此，在何存智等7人到台電公司任職前，台電公司對於
      夜班輪值人員即有發給點心、餐食之制度存在，此所發給
      點心費之制度延用迄今，從未變更其點心之性質，該性質
      亦不因其名為「夜點費」，就有所不同。
    7.另按系爭夜點費如屬勞務對價者，當應按實際出勤時間按
      比例領取，惟台電公司卻規定必須出勤2小時以上始能報
      支領取，且值班連跨初夜及深夜者，只能報支深夜點心費
      ，而非初夜及深夜點心費一起報支。即台電公司發給之夜
      點費係按輪值次數1個月結算1次，並非每月固定支付一定
      金額，且不論輪值2小時、4小時或8小時，均係報支1次夜
      點費，不因工作時間延長而有所增加，亦不論值班者之職
      級、薪給數額、工作內容等差異，一律支給相同數額之夜
      點費，即不因員工作業種類及其工作複雜性、經驗、學歷
      、智力、技能、勞心度、勞力度、年資、職級之不同而有
      差異，是夜點費顯係恩惠性給與，而非勞務之對價甚明。
    8.又訴願決定書及爭審會審議書中援引台北高等行政法院96
      年度訴字第79號判決，雇主即塑化汽車貨運股份有限公司
      係就夜晚8時至翌晨8時之時段出勤者依實際工作時數以每
      小時40元計算給付夜點費，然台電公司卻係不論輪值2小
      時、4小時或8小時，均係報支1次夜點費，不因工作時間
      延長而有所增加，故二案之事實顯然不同，至為明確。詎
      行政院衛生署、爭審會及原處分機關未審究二案之事實迥
      然不同，遽援引該判決作為認定原告夜點費之發給符合勞
      基法第2條第3款「其他任何名義經常性給與」，並即任意
      為變更何存智等7人投保金額之行政處分，健保局顯有謬
      誤。
    9.此外，台電公司為國營事業，員工薪資採職位分類制，員
      工工資按職等不同而有不同，凡必須以工資為計算之基準
      的項目，因員工職等不同而有不同，如7職等員工之加班
      費之計算是按其7職等之薪給來計算，而10職等員工之加
      班費之計算則是按其10職等之薪給來計算，相同是加班1
      小時，7職等之加班費與10職等之加班費當然會有不同。
      且輪值工作如屬超時工作者，另加給加班費，而加班費中
      不扣除夜點費，由此亦可證明夜點費係屬恩給之點心費之
      性質而非工作報酬。
    10.再依勞基法第25條「雇主對勞工不得因性別而有差別之待
      遇。工作相同、效率相同者，給付同等之工資」、第30條
      「勞工每日正常工作時間不得超過8小時，每2週工作總時
      數不得超過84小時」及第34條「勞工工作採晝夜輪班制者
      ，其工作班次，每週更換一次。但經勞工同意者不在此限
      。依前項更換班次時，應給予適當之休息時間」等規定觀
      之，可知晝夜輪班制乃法所容認之工作型態，因而該條文
      除規定其工作班次，每週更換1次外，未有其他特別規定
      ，更未有雇主應另外再加給勞工相關工資之規定，蓋晝夜
      輪班仍在正常工作時間之範圍內，雇主依法毋庸為任何其
      他額外的給付，此與勞工在延長工作時間再行工作下，應
      加給加班工資之情形迥異，故所謂「夜點費屬於夜間工作
      之對價」云云之立論，尚無由成立。除非日後勞基法修法
      明定「凡雇主要求勞工夜間工作者應加給工資」，否則尚
      不得認為雇主對於夜間工作勞工有給付「加成工資」之義
      務存在。
    11.至於健保局於95年9月26日健保承字第0950025670號函中
      所稱之「勞基法施行細則第10條業於94年6月14日修正，
      將夜點費及誤餐費從非屬工資之範圍中排除，故夜點費應
      屬勞基法第2條第3款所定之工資，應計入投保金額內涵計
      算」云云。經查，行政院勞工委員會係礙於因夜點費是否
      屬於工資性質有所爭議，為免雇主以夜點費名義取代工資
      而引發爭議，遂通過刪除夜點費等項目，以回歸勞基法第
      2條第3款是否為工資之認定，台電公司與員工間之夜點費
      為恩給性質之合意於勞基法施行前即已存在，該合意既無
      違反勞基法之規定，當然不因勞基法之施行而自動變更勞
      雇雙方之合意。況且行政院勞工委員會從未函釋以認定夜
      點費屬於工資，健保局自行將行政院勞工委員會通過將夜
      點費自非經常性給與項目刪除乙節，即遽而推論夜點費為
      工資性質，純屬錯誤的推理演繹。
  (五)台電公司僱用何存智等7人及發給夜點費之情形：
    1.渠等為純勞工身分，不具公務人員身分，兩造間契約性質
      為僱傭契約，自73年8月1日起適用勞基法。
    2.台電公司為經濟部所屬事業機構，有「經濟部所屬事業人
      員退休、撫卹及資遣辦法」、「經濟部所屬事業機構列入
      計算平均薪資之給與項目表」適用，而經濟部就國營事業
      之夜點費之性質歷來均認非薪資範疇而不計入平均工資（
      參見訴願卷附件12：經濟部所屬事業機構列入計算平均工
      資之給與項目表）。此外，於73年勞基法公布施行後，國
      營事業之主管機關經濟部就夜點費是否屬於勞基法施行細
      則第10條第9款所規定之「夜點費」乙節，曾函詢勞基法
      的主管機關內政部勞工司，案經內政部邀集經濟部所屬事
      業單位各工會理事長座談，並與經濟部會商後，經濟部乃
      將會議結論轉知台電公司「其中有關夜點費不應計入平均
      工資之項目」，茲有內政部台（75）內勞字第44055號函
      及經濟部75年11月13日經（75）國營字第49800號函可證
      ；由上揭函釋可證，有關台電公司夜點費制度並不屬於工
      資乙節，早經勞基法主管機關於75年間就經濟部所屬單位
      所核發之夜點費已為具體認定，並予函釋轉復經濟部確定
      ，本案行政院衛生署、爭審會及健保局謂經濟部75年11月
      13日經（75）國營字第49800號函釋是非勞基法有關工資
      之特別規定，不生效力云云，顯有與勞基法之主管機關所
      認定者相悖之錯誤。
    3.按「工資由勞雇雙方議定之。但不得低於基本工資。」勞
      基法第21條定有明文，又「國家為保障勞工權益，加強勞
      雇關係，促進社會與經濟發展，而制定勞動基準法。規定
      勞工勞動條件之最低標準，並依同法第3條規定適用於同
      條第1項各款所列之行業。事業單位依其事業性質以及勞
      動態樣，固得與勞工另訂定勞動條件，但不得低於勞動基
      準法所定之最低標準。」復為司法院釋字第494號解釋所
      肯認之見解。換言之，基於勞雇雙方合意所約定之勞動條
      件只要不違反勞動基準法所定之最低標準，即屬有效，包
      括行政機關、司法機關在內之任何人均不得謂其約定無效
      或以任何方式企圖變更勞雇間之勞動條件。台電公司與何
      存智等7人間於渠等受僱時即有「工資範疇不及夜點費，
      夜點費屬於福利性質」之合意，該項私法關係之約定迄無
      變更，基於契約自由原則原處分機關等行政機關應予尊重
      不得任意變更之；尤其民事法院即台灣台北地方法院94年
      度勞簡上字第50號民事確定判決已認定台電公司發給員工
      之夜點費性質上均非勞基法上之工資，基於同一事實，則
      被告等行政機關自應受其拘束，以免有相異認定之譏。
    4.經濟部所屬事業人員退休撫卹及資遣辦法係依據國營事業
      管理法合法授權訂定，且該項並無較不利於勞基法之規定
      ，且按勞基法有關工資之規定乃賦予勞雇雙方自行約定之
      ，該約定只要不違反勞基法第1條第2項但書「不得低於基
      本工資」之規定，乃合法有效，基於契約自由原則，不論
      司法機關或任何行政機關之任何人，均不得任意變更或擴
      張勞雇雙方之約定。
    5.台電公司夜點費既不屬於工資，則有關夜點費是以偶發性
      發給或者以固定形態發給，並不受有影響。況且，有關福
      利之給付有可能是偶發，亦有時為經常的，如伙食費、每
      年員工旅遊等，故不能因其具有經常性即認定其為勞務對
      價，此為不僅日本勞動權威學者菅野和夫所肯認之見解，
      亦為我國實務上所採（請參最高法院87年度台上字第3014
      號判決、86年度台上字第840號判決、台灣高等法院台中
      分院93年度勞上易字第23號民事判決、最高法院93年度台
      上字第44號判決、台灣高等法院高雄分院88年度勞上易字
      第1號民事判決等）。足證，被告以系爭夜點費之發放為
      常態而認系爭夜點費為勞務之對價之主張，要屬無據。
    6.台電公司無規避夜點費納入投保金額之故意情形：
      (1)按有關夜點費之給付係自台電公司成立以來即已存在之
        制度，勞雇雙方從來就未有將夜點費計入工資之約定。
        且台電公司屬於經濟部所屬之國營事業，員工薪資依據
        國營事業管理法第14條規定，係由經濟部核定並須受立
        法院之監督，如屬於薪資者，縱令原告不發給，亦會受
        經濟部之考核糾正，原告實無規避法律之必要或故意。
      (2)原告於96年3月29日依法調整何存智等7人之健保投保金
        額，調整後最高者為101,100元，最低者亦有96,600 元
        ，可證原告對於員工之薪給報酬（另加1萬元至2萬元不
        等之加班費）高出社會一般薪給太多，實無為規避健保
        費或退休金之計算標準而故意將部分之工資改列為夜點
        費以規避健保費或退休金之動機或必要等情。並聲明求
        為判決撤銷訴願決定、審定決定及原處分。
三、被告則就原告之主張答辯以：
  (一)按全民健康保險法（下稱健保法）第8條第1項第1款第2目規
    定：「被保險人分為6類，第1類：(2)公、民營事業、機構
    之受雇者。」次依健保法第22條第1項第1款規定：「第1類
    及第2類被保險人之投保金額，依下列各款定之：受僱者：
    以其薪資所得為投保金額。」，又依衛生署84年6月27日衛
    署健保字第84031134號函釋示：健保法第22條第1項第1款所
    稱「薪資所得」係參照按勞基法第2條第3款有關「工資」之
    規定為其認定標準。
  (二)次依健保法施行細則第42條規定：「第1類及第2類被保險人
    具有勞工保險資格者，其申報之投保金額不得低其勞工保險
    之投保薪資。」其規範之目的乃係於該被保險人亦具有勞保
    身份時，其勞保投保薪資為其工資之最低標準，其勞保投保
    薪資不可能低於其實際應領之薪資，若其健保投保金額低於
    勞保投保薪資時，則規定以勞保投保薪資為健保投保金額。
    然查，本件原告所屬員工何存智等7人（被告誤繕為顏炳村
    等16人）並無上開施行細則所規定健保投保金額低於勞保投
    保薪資之情形，故而應依健保法第22條第1項第1款之規定所
    稱之「薪資所得」作為其投保金額，及依勞基法第2條第3款
    有關工資之規定為其薪資所得認定之標準，經查，本案乃被
    告於95年8月執行勞退月提繳工資與健保投保金額比對作業
    逕調專案，發現原告並未將夜點費納入工資範疇，遂依健保
    法第22條第2項規定，認原告申報不實，由被告逕予將夜點
    費納入，重新調整投保金額，是以，原告認被告以錯誤之勞
    退月提繳工資取代正確之勞保投保薪資等情顯有誤認。
  (三)事實上勞退月提繳工資與勞工勞保投薪資往往差距甚大，惟
    與該員工實際所領之薪資最為接近，故而被告始以勞退提繳
    工資作為比對之基準。再者，依目前勞保投保薪資之最高級
    距僅為新台幣43,900元，惟健保投保金額之最高級距為新台
    幣131,700元，原告謂其所屬員工蔣忠勤等人當時之健保投
    保薪資已遠高於勞保投保薪資之最高級距，益證健保投保金
    額非以勞保投保薪資為其認定標準，而應依勞基法第2條第3
    款之有關「工資」之規定為其認定標準。
  (四)又所謂「工資」之認定，按勞基法第2條第3款之文義觀之，
    係以是否具有「勞工因提供勞務所得之報酬即勞務對價」及
    「經常性之給與」之性質而定，而於判斷給付是否為「勞務
    之對價」及「經常性之給與」應依一般交易觀念決定之，至
    於其給付名稱如何，在非所問。
  (五)次按「雖工資係因工作而獲得之報酬，但不以直接提供勞務
    獲得者為限，諸如生活津貼、加班津貼，特殊津貼、久任獎
    金、伙食津貼等經常性給與，亦包括在內。」、「惟勞工保
    險保投保薪資之申報，除本薪外，其餘各項津貼、獎金、加
    班費、伙食費，凡屬經常性給予者，均悉數併入算，且投保
    單位不論以任何名目發薪，如係按月給予者，均因屬經常性
    給予而列入投保薪資內申報。」、「依勞基法第2條第3款規
    定，工資係勞工因工作而獲得之報酬，不論其名義如何，只
    須係經常性給與均屬之；雖工資係因工作而獲得之報酬，但
    不以直接提供勞務者為限。」、「惟查，『工資』惟勞工因
    工作而獲得之報酬，其係以屬於勞工提供勞務而由雇主所獲
    致之對價甚明…不因其係以何名稱給與有所不同。」最高行
    政法院87年度判字第131號、87年度判字第994號、88年度判
    字第544號、93年度判字第1031號著有判決可資參照，綜上
    判決意旨，認為「工資」係勞工因工作而獲得之報酬，但不
    以直接提供勞務者為限，且不論其名義為何，如係經性之給
    付，均應列入工資一併計算。
  (六)經查，原告所屬員工何存智等7人受僱於原告之工作時間係
    採24小時3班制輪值，分早班、中班及晚班。早班自上午8時
    至下午4時；中班自下午4時至晚上12時；晚班自晚上12時至
    翌日上午8時，此一工作型態，不論係輪早班、中班、晚班
    ，各班工作性質、地點、環境皆屬相同，原告之員工輪值各
    班之比例亦相同，僅服勤時間不同。至於爭夜點費之金額則
    為固定，輪值中班人員可領取250元之夜點費，晚班人員可
    領取400元之夜點費，不因作業種類有所差別。則系爭夜點
    費之核發，既係輪值中班、晚班之勞工始得領取，而輪值中
    班、晚班又已成為原告公司固定之工作制度，故系爭夜點費
    之給與，已成為原告與所屬員工間因特定工作條件，所形成
    固定常態工作中勞工可取得之經常性給與，為原告所屬員工
    因經常性提供勞務所得之報酬，即具有「勞務對價性」及「
    經常性給與」之性質，應屬員工資無疑。況勞工於中班、晚
    班之夜間工作，不利於勞工之生活及健康，故就工作內容相
    同之早班及中、晚班勞工給予不同之工資亦屬合理，亦不違
    反勞基法關於薪資平等原則之規定，則系爭夜點費應屬員工
    資之性質，堪可認定。原告抗辯系夜點費之發給，並非勞工
    工作對價，且不是經常性之給與云云，不足採信。
  (七)再則，原告採3班制輪值之工作型態係屬一貫性、常態性，
    且僅於夜間工作即可領取夜點費，與一般公司行號應付臨時
    性業務需求，偶而為之有別，顯已符合「經常性給與」之特
    性。又，輪值早班並無夜點費，輪值中班及晚班者雖有夜點
    費，然中班者所領取之夜點費又較晚班者少，是其夜點費之
    核發，係以勞工於夜間工作為前提，且其給付之金額亦顯然
    高於一般人所認知之點心費，此種因環境及時間等特殊工作
    條件而對勞工為對價之現金給付，亦具有勞務「對價性給與
    」之特性，再則，原告所屬員工所領取之夜點費均係按月領
    取，應屬月給付薪資額而屬工資之一部分，堪可認定。
  (八)況且夜點費是否為勞務之對價，應以該給付是否為勞務之報
    酬而定，縱之前係以食物給付，嗣後再改為金錢給付，若為
    勞務之報酬，即屬勞務之對價，且若並為經常性給與，即屬
    工資，系爭夜點費具有勞務之對價且屬經性之給與之特性，
    已如前述。
  (九)又查，工資報酬中某些項目如伙食津貼、交通津貼等，並不
    因經驗、學歷、技能、勞力度、勞心度、年資、職級不同而
    有差異，均係給予相同數額，即係採取一致性之給付，惟性
    質仍屬工資。足見並非一致性之給付即非屬勞務之對價，原
    告以此稱系爭點費不因經驗、學歷等不同而有差異，係採取
    一致性之給付而認其僅係福利性、恩惠性之給與，而不具勞
    務對價性云云，自無可取。
  (十)按勞基法第2條第3款已就工資之定義明文規定，則夜點費是
    否屬於工資之範疇，自應依上開規定判斷之，實非原告與所
    屬員工得以合意排除之。再則，倘如原告所述，夜點費既係
    公司之福利措施，又何須員工之同意？又，原告稱員工於受
    僱時，即有與公司約定「工資範疇不及夜點費，夜點費屬於
    福利性質」之合意，倘其所述為真，何以仍有原告所屬員工
    具狀起訴原告補發退休金差額之民事案件？足認原告所稱與
    員工就夜點費之性質依契約自由原則已有合意之約定顯屬片
    面之詞。末查，倘原告基於契約自由原則而與所屬員工就夜
    點費之性質予以約定非屬「工資」，倘此項約定違反勞基法
    之規定仍為法所不許，有關「夜點費」之性質既屬「工資」
    之範疇，自不容許原告以契約排除勞基法之規定，是其約定
    亦屬違反勞基法規定而無效。
  (十一)另原告主張台灣台北地方法院94年度勞簡上字第50號民事判
    決雖認台電公司發給員工之夜點費性質上非屬勞基法上之工
    資云云，然查：上開判決係依原告夜點費之沿革而認其性質
    屬於餐食、點心費之福利措施，而認夜點費非勞務之對價，
    然該判決僅係個別案例，倘如原告所述已與員工達成合意，
    豈會有上開案件？足見上開判決僅就夜點費之沿革予以個案
    認定，而未就夜點費因特定工作條件，以形成為固定常態工
    作中可領取之給與，為勞工因經常性提供勞務之報酬，已具
    有勞務對價性及經常性給與之特質予以判斷，上開判決顯與
    勞基法第2條第3款之規定有違。
  (十二)至於訴願決定中援引同屬國營事業之中鋼公司現況，該公司
    雖已於84年4月11日民營化，惟其前身乃屬國營事業，迄今
    經濟部仍持股2成多，且夜點費之沿革及性質核與原告公司
    無異，自不因中鋼公司是否改為民營化而有變異。雖原告稱
    ：中鋼公司自66年起發給「輪班津貼」(輪班津貼屬工資之
    範疇，並無疑義)，迄至77年12月間將始更名為夜點費，上
    開更名動作有規避將原先「輪班津貼」納入工資範疇之嫌云
    云，然查：依中鋼公司於第一審台灣高雄地方法院89年度重
    勞訴字第2號民事案件自述，其並未自認66年之「輪班津貼
    」屬工資之範疇，而認係屬恩惠性、獎勵性之給與，而非工
    資，是以，不論中鋼公司或原告係以輪班津貼或夜點費名義
    為之，二者性質均具有「勞務對價性」及「經常給與性」之
    特性，自屬「工資」之範疇無疑，自無因原告未曾將夜點費
    予以更名而得以否認夜點費非屬工資之事實。
  (十三)末查，同屬國營事業之台灣中油股份有限公司亦有夜點費之
    制度，其亦屬3班制輪班工作，經最高法院判決仍認為：夜
    點費係分別按輪值中、晚班次數按月給付，自係勞工提供勞
    之對價且為經常性給與而為條款之工資云云，而本案台電公
    司夜點費之制度，性質與中油公司無異，自應為相同之認定
    。又原告雖謂台塑汽車貨運股份有限公司係依實際工作時數
    以每小時40元給付夜點費，然其性質仍屬輪班津貼而為工資
    之一部分，尚不因夜點費係按時數或班別計算之同而異認定
    等語，資為抗辯。並聲明求為判決駁回原告之訴。
四、本件兩造之爭點為，原告所發放之「夜點費」是否屬於勞基
    法第2條第3款所規定「工資」之範疇，須列入健保投保金額
    中計算？經查：
  (一)按「工資：謂勞工因工作而獲得之報酬；包括工資、薪金及
    按計時、計日、計月、計件以現金或實物等方式給付之獎金
    、津貼及其他任何名義之經常性給與均屬之。」「本法第2
    條第3款所稱之其他任何名義之經常性給與係指左列各款以
    外之給與。一、紅利。二、獎金：指年終獎金、競賽獎金、
    研究發明獎金、特殊功績獎金、久任獎金、節約燃料物料獎
    金及其他非經常性獎金。三、春節、端午節、中秋節給與之
    節金。四、醫療補助費、勞工及其子女教育補助費。五、勞
    工直接受自顧客之服務費。六、婚喪喜慶由雇主致送之賀禮
    、慰問金或奠儀等。七、職業災害補償費。八、勞工保險及
    雇主以勞工為被保險人加入商業保險支付之保險費。九、差
    旅費、差旅津貼及交際費。十、工作服、作業用品及其代金
    。十一、其他經中央主管機關會同中央目的事業主管機關指
    定者。」勞動基準法第2條第3款及同法施行細則第10條亦分
    別定有明文。再「查勞動基準法第2條第3款規定『工資：謂
    勞工因工作而獲得之報酬；包括工資、薪金及按計時、計日
    、計月、計件以現金或實物等方式給付之獎金、津貼及其他
    任何名義之經常性給與均屬之。』基此，工資定義重點應在
    該款前段所敘『勞工因工作而獲得之報酬』，至於該款後段
    『包括』以下文字係例舉屬於工資之各項給與，規定包括『
    工資、薪金』、『按計時．．獎金、津貼』或『其他任何名
    義之經常性給與』均屬之，但非謂『工資、薪金』、『按計
    時．．獎金、津貼』必須符合『經常性給與』要件始屬工資
    ，而應視其是否為勞工因工作而獲得之報酬而定。又，該款
    末句『其他任何名義之經常性給與』一詞，法令雖無明文解
    釋，但應指非臨時起意且非與工作無關之給與而言，立法原
    旨在於防止雇主對勞工因工作而獲得之報酬不以工資之名而
    改用其他名義，故特於該法明定應屬工資，以資保護。」、
    「依勞動基準法第2條第3款規定：『工資：謂勞工因工作而
    獲得之報酬；包括工資、薪金及按計時、計日、計月、計件
    以現金或實物等方式給付之獎金、津貼及其他任何名義之經
    常性給與均屬之』。事業單位發給之夜點費如係雇主為體恤
    夜間輪班工作之勞工，給與購買點心之費用，誤餐費如係因
    耽誤勞工用餐所提供之餐費，則非屬該法所稱之工資。鑒於
    事業單位迭有將『輪班津貼』或『夜勤津貼』等具有工資性
    質之給付，以『夜點費』或『誤餐費』名義發放，以減輕雇
    主日後平均工資之給付責任，實有欠妥，爰修正刪除勞動基
    準法施行細則第10條第9款之『夜點費』或『誤餐費』規定
    ，嗣後有關夜點費及誤餐費是否為工資，應依該法第2條第3
    款規定及上開原則，個案認定。」復經行政院勞工委員會85
    年2月10日台85勞動2字第103252號函釋及94年6月20日勞動2
    字第0940032710號令釋在案，核與相關法律規定並無違背，
    自得予以援用。
  (二)本件事實概要欄所載之事實，經兩造分別陳明在卷，並有被
    告96年6月12日健保高承1字第0960042686號函及全民健康保
    險爭議審議委員會（96）權字第19044號審定書附於原處分
    卷可稽，應堪認定。
  (三)惟按首揭勞基法第2條第3款明定：「工資：謂勞工因工作而
    獲得之報酬，包括工資、薪金及按計時、計日、計月、計件
    以現金或實物等方式給與之獎金、津貼及其他任何名義之經
    常性給與均屬之」；又同法施行細則第10條並將勞工非因工
    作而獲得之對價，或雇主為單方之目的而為任意性、恩給性
    之給付，如年終獎金、競賽獎金等，明文排除於上開條款所
    稱「其他任何名義之經常性給與」範圍之外，以杜爭議。故
    勞基法第2條第3款規定之工資，為勞工因工作而獲得之報酬
    ，且為經常性之給與。勞工因工作而獲得者，如經常性給與
    之工資、薪金固無庸論，即便是按計時、計日、計月、計件
    以現金或實物等方式給與之獎金、津貼及其他任何名義之給
    與，如屬經常性者，亦均屬之。此參台灣高等法院暨所屬法
    院93年11月25日法律座談會議審查結論謂：「所謂工資，應
    依勞基法第2條第3款規定，以該給付是否為勞工因工作而獲
    得之報酬，及是否屬於經常性之給與為斷。雇主與勞工約定
    ，因勞工輪值固定中、夜班而另發給名目為『夜勤津貼』或
    『夜點費』之金額，如為『因工作而獲得之報酬』及『經常
    性之給與』，自屬工資之一部。」及最高法院86年台上字第
    255號判決則謂「依勞基法第2條第3款規定，工資係勞工因
    工作而獲得之報酬，包括獎金、津貼及其他任何經常性之給
    與均屬之。如為勞務性給與及經常性給與性質即屬工資。」
    均同認斯旨。
  (四)依台電公司43年管人字第0175號函記載：「一、查本公司3
    班制各發變電所深夜班值班人員發給午夜點心費原規定每人
    每夜貳元須購買食品不得發給現款。二、茲自本年1月份起
    調整為每人每夜肆元又見習工參加該項值班者亦准同時比照
    辦理。」台電公司之有關人事規定補充要點（七）待遇記載
    ：「已、餐費點：1、餐費夜點費數額表：．．．夜點費：
    （每餐次支給數額）員工10.00．．．（50）管人3300通知
    、（51）管人2930號通知」台電公司（64年）發人1字第640
    2-0079號函記載：「主旨：本公司員工值班、超時工作或其
    他原因等由公司供給各種餐點（包括誤餐及夜點）者自即日
    起修正為支給各種餐點費。」台電公司人員超時工作報酬暨
    各項餐費核定規定記載：「（二）各項餐費標準：2、深夜
    點心費：每次30元。．．．4、初夜點心費：每次15元。」
    台電公司人事處（80）人處發字第0308號函記載：「主旨：
    統一規定本公司輪值人員報支深、初夜點費之起訖時間如說
    明二．．．二、本公司輪值人員（不含事務性值班）工作時
    間涉及20時（即下午8時）至24時（即零時）且工作滿2小時
    者得核予初夜點心費，涉及零時至6時且工作滿2小時者得核
    予深夜點心費，如連續工作同時涉及初、深夜者以報支深夜
    點心費一次為限。」台電公司餐費支給標準記載：「一、餐
    費標準：（一）誤餐（午、晚餐）：150元；（二）深夜點
    心費：150元；（三）早點費：75元；（四）初夜點心費：
    75元。．．．三、自本（92）年1月1日起輪班人員（不含事
    務性值班及保警）輪值初夜（3值）者，加發初夜點心費部
    分調整為175元，輪值深夜（1值）者，加發深夜點心費部分
    調整為250元，惟員工出勤當日如涉及繕雜費、工區旅費、
    外勤費、誤餐費、大修餐費、深初夜點心費等具餐費性質之
    給與時，除加發之深、初夜點心費及另有規定者外，均應擇
    一支領不得重複。．．．（92年3月21日電人字第092020616
    31號函）」現則為初夜點心費250元，深夜點心費400元等情
    ，有上開台電公司相關函文附於本院卷、訴願卷及原處分卷
    可稽，並為兩造所不爭執，應堪認定。而觀其上揭函文所載
    ，系爭夜點費雖係台電公司自日據時代即已設立，然於42年
    對3班制台電公司之各發電所及變電廠夜間值班人員係發放
    「午夜點心費」每人每夜2元，且須購買食品不得發給現款
    ，43年1月起調高為每人每夜4元，另自65年起始改以給付款
    項代替發放食品，是台電公司關於夜點費之發放，僅係將給
    付內容由「食品」改為「金錢」之變更，而非給付屬性之變
    更；且觀其自發放金錢時起，不僅多次調整增加夜點費給付
    之金額，且調整之金額亦隨物價指數的上揚，而逐漸增加至
    遠高於一般點心費所需之金額，故原告以台電公司之夜點費
    源自日據時代，主張其不具工資性質云云，即非可採。又原
    告內部輪班之工作內容，採3班制，且固定輪值為其常態，
    是在原告公司內之員工，輪班人員必須一定參與輪班，此為
    員工應盡之工作內容。原告有命令輪值人員從事擔任早班、
    午班及晚班工作之指揮權，勞工則有從事午班及晚班工作之
    義務，是就勞雇雙方關係觀之，原告所屬勞工值晚班或午班
    所領受之深夜或初夜夜點費，乃係勞工在原告之指揮監督下
    一定時間提供勞務所獲得之對價，顯非雇主一時恩惠性、勉
    勵性之額外給付。而原告就系爭夜點費之核發，係針對現場
    有輪值夜晚之工作人員所給與，其金額係每次一定，不因職
    階或工作內容而有差別。又原告之現場作業方式係採早班、
    午班及晚班，24小時全天候輪班制，不論係輪值早班、午班
    及晚班時，各班工作性質相同，僅是輪值工作之時間不同，
    此項工作型態，在員工等受僱之際，即應知悉並為勞動契約
    之內容，則以系爭夜點費現時核發之情形以觀，係以輪值初
    夜、深夜之班別，即可領取夜點費，而輪值初夜、深夜班別
    又已成為固定之工作制度，足認夜點費已成為固定常態工作
    中可取得之給與，制度上亦同時符合經常性給與，非偶爾為
    之性質。準此，原告發給夜點費，為因環境、時間等特殊工
    作條件而對勞工所增加之現金給付，其本質不僅為係該值班
    時段之勞務對價，且形成為固定常態工作中可取得之給與，
    同時為勞工因提供勞務所得之報酬，其具有「勞務對價」及
    「經常性給與」之屬性，自為工資無疑。雖原告主張台電公
    司發給之夜點費係按輪值次數1個月結算1次，並非每月固定
    支付一定金額，且不論輪值2小時、4小時或8小時，均係報
    支1次夜點費，不因工作時間延長而有所增加，亦不論值班
    者之職級、薪給數額、工作內容等差異，一律支給相同數額
    之夜點費，不因員工作業種類及其工作複雜性、經驗、學歷
    、智力、技能、勞心度、勞力度、年資、職級之不同而有差
    異，是夜點費顯係恩惠性給與，非勞務之對價云云。惟所謂
    恩惠性給付，乃是雇主為改善勞工生活而給付非經常性給與
    ；或為其單方之目的，給付具有勉勵、恩惠性質之給與，即
    非為勞工之工作給付之對價，與勞動契約上之經常性給與有
    別，亦經最高法院86年度台上字第255號判決理由闡述綦詳
    ，足資參照。本件原告所屬人員只要正常輪值初夜及深夜者
    都可領取夜點費，核與恩惠性給付之競賽獎金、特殊功績獎
    金、三節獎金性質大相逕庭；蓋前者夜班員工在違背正常生
    理作息下工作，顯需付出更多的體力及精神，且亦不利於員
    工之生活及健康，故僅初夜及深夜值班人員因有夜間工作之
    事實，始被列為核發夜點費之對象，用以彌補員工因於特殊
    工作環境下提供勞務之辛勞與負擔，此具有勞務對價關係甚
    明，且其領取具有經常性可期待性，並無射倖成分抑或須視
    雇主之評價而發放，故不論夜點費支付方式為何，重點在勞
    務之提供，即「勞務本身」所取得之對價，自應被視為「工
    資」之一部分；至於後者則是雇主為加強施工、督導績效等
    目的下所發放之給付，係勞工完成工作後，視雇主之評價結
    果而發放，含有射倖成分，兩者性質顯不相同，則夜點費自
    無從視為「恩惠性給付」，至為灼然。
  (五)至原告主張台電公司為經濟部所屬事業機構，有「經濟部所
    屬事業人員退休、撫卹及資遣辦法」、「經濟部所屬事業機
    構列入計算平均薪資之給與項目表」適用，而經濟部就國營
    事業之夜點費之性質歷來均認非薪資範疇而不計入平均工資
    ，73年勞基法公布施行後，依內政部75年10月7日台（75）
    內勞字第44055號函及經濟部75年11月13日經（75）國營字
    第49800號函，認為夜點費不應計入平均工資之項目，是夜
    點費並非工資云云。惟按勞基法第1條後段規定「本法未規
    定者，適用其他法律之規定。」可知於勞工之權益、工資之
    認定，應優先適用勞基法，勞基法未予規定者，始適用其他
    相關法規。是縱原告就員工之退休、撫卹等事項有「經濟部
    所屬事業人員退休、撫卹及資遣辦法」之適用，然關於勞工
    提供勞務支給之現金給付是否屬於工資之認定，仍應依首揭
    勞基法第2條第3款規定認定之，委無疑義。又雖內政部75年
    10月7日台（75）內勞字第44055號函及經濟部75年11月13日
    經（75）國營字第49800號函之意旨，均以夜點費不計入平
    均工資云云。然前揭函令在94年6月14日前作成，94年6月14
    日修正後之勞基法施行細則第10條第9款之規定，業已將夜
    點費刪除原列非經常性給予之項目（即刪除非屬工資項目規
    定）。修正理由更進一步闡明，嗣後關於夜點費是否為工資
    ，應依該法第2條第3款規定及個案認定之，益見夜點費是否
    屬於工資，不能徒以形式上之名稱認定。是有關工資之認定
    應回歸勞基法第2條第3款所規定之經常性、對價性要件以茲
    判斷，並非由行政機關自行認定，從而上開經濟部所屬事業
    機構列入計算平均薪資之給與項目表、內政部75年10月7日
    台（75）內勞字第440 55號函及經濟部75年11月13日經（75
    ）國營字第49800號函意旨，依本院之見解，尚不得作為認
    定系爭夜點費非工資之依據。另94年6月14日修正勞基法施
    行細則第10條第9款規定後，勞委會94年6月20日另作成勞動
    2字第0940032710號函釋：「．．．事業單位發給之夜點費
    如係雇主為體恤夜間輪班工作之勞工，給予購買點心之費用
    ，誤餐費如係因耽誤勞工用餐所提供之餐費，則非屬該法所
    稱之工資。．．．嗣後有關夜點費及誤餐費是否為工資，應
    依該法（即勞基法）第2條第3款規定及上開原則，個案認定
    。」其見解亦已變更。原告前揭主張，無足採取。
  (六)另原告主張夜間工作之辛勞與勞務付出，應由加班費名義填
    補，故夜點費係屬原告額外所給與之恩惠與福利，與勞務給
    付並無對價關係云云。惟原告發放系爭夜點費，具有「勞務
    之對價」及「經常性之給與」之性質，已如前述，不因原告
    另以「夜點費」之名目發放而有所改變，即此部分之給付本
    應列入工資計算；而加班費係雇主延長勞工工作時間，依其
    延長之工時給付工資，與系爭夜點費係因特殊工作條件而對
    勞工所增加之現金給付，兩者性質並不相同，尚難因以有「
    加班費」之給與，即認「夜點費」係恩惠與福利。此外，原
    告爭執系爭夜點費之發放金額固定，不論輪值2小時、4小時
    或8小時，均係報支1次夜點費，不因工作時間延長而有所增
    加，亦非依照工資調整，顯非屬勞務之代價云云。然一般工
    資報酬中諸如伙食津貼、交通津貼等，常不分年資及級職不
    同，而給與相同數額，亦即上開勞務報酬非以年資及級職為
    標準，而係採取一致性之給付，是不能以夜點費發放金額之
    一致性，即否定其屬勞務之代價。再者，所有輪班人員領取
    之夜點費金額均相同，不因工作之種類、性質、複雜性，及
    員工個人年資、學歷、技能、勞心勞力程度而有不同，亦係
    依循原告內部所制訂之工作規則辦理，自難據此即認夜點費
    非屬勞務之代價。
  (七)復按勞基法第2條第3款明定工資範疇，則夜點費是否屬於工
    資，自應依該款規定之要件判斷之，此非原告與所屬員工得
    以合意排除之，申言之，工資係勞工提供勞務之對價，亦為
    其維持經濟生活最重要之憑藉，故當事人合意不得違背勞基
    法所規範勞動條件之最低標準，係為勞基法制定之目的。是
    無論原告與其員工有無「工資範疇不及夜點費，夜點費屬於
    福利性質」之合意，均無礙本件夜點費係基於員工提供勞務
    對價之屬性，而為勞基法第2條第3款工資之範疇，並應列入
    健保投保金額計算。此外，原告所舉之台中高等行政法院及
    台灣台北地法院等相關判決，僅屬其他個案之認定，均非判
    例，並無拘束本院之效力。末按夜點費之性質既應依個案認
    定，自應僅就本件原告員工所領取之夜點費是否具對價性及
    經常性為具體判斷，與其他公司尚無關涉，則兩造援引說明
    之中鋼公司、中油公司及塑化等公司夜點費或輪班津貼屬性
    ，即無再予比較論述之必要。
  (八)末按行政行為應以誠實信用之方法為之，固為行政程序法第
    8條前段所明定，所謂誠信原則乃對先前行為所為承諾之信
    守，而形成信賴基礎。經查，本件被告於執行95年第1類被
    保險人健保投保金額與勞工退休月提繳工資比對逕調查核時
    ，即發現原告所屬員工之投保金額較勞工退休月提繳工資為
    低，並於95年7月26日以健保高承1字第0950051854號函通知
    原告，自95年8月1日起逕調渠等投保金額同於勞工退休月提
    繳工資，並告知若所核與實際薪資不符時，可檢具資料申請
    更正。經原告提出申復後，被告派員實地訪查原告員工之實
    際薪資包括何許項目，被告爰於95年9月14日以健保高承1字
    第0950053369號函，就訪查結果之夜點費、假日出勤加班費
    、全勤等項目是否應納入投保金額，請健保局釋疑，健保局
    於95年9月26日以健保承字第0950025670號回覆被告，並副
    知台電公司，亦有上開函文附卷可稽。足見被告早於95年8
    月訪查後，即已針對夜點費是否應納入健保投保金額計算提
    出質疑，而非於原告96年4月9日提出薪資明細表後始知有夜
    點費之項目，而逕行變更其投保金額；抑且，被告並無任何
    先前行為作成承諾，原告指摘被告有違誠信原則，尚乏所據
    。從而，本件被告依勞基法有關工資之規定，將夜點費列入
    健保投保金額中計算，並將何存智等7人之平均薪資，加計
    夜點費後逕行變更渠等之健保投保金額，並溯及95年8月1日
    起生效之核定，並無不合。
五、綜上所述，原告之主張並不可採。從而，被告96年6月12日
    健保高承1字第0960042686號函逕行調整原告所屬何存智等7
    名員工之健保投保金額，並追溯自95年8月1日起調整生效之
    處分，徵諸上開規定及說明，並無違誤，審定決定及訴願決
    定遞予維持，俱無不合。原告起訴意旨求為撤銷，為無理由
    ，應予駁回。另兩造其餘攻擊防禦方法，核與判決結果不生
    影響，爰不逐一論述，附此敘明。
六、據上論結，本件原告之訴為無理由，依行政訴訟法第98條第
    1項前段，判決如主文。
中     華     民     國    97    年    9    月    30  日
              高雄高等行政法院第三庭
                        審判長法  官   邱 政 強
                              法  官   李 協 明
                              法  官   詹 日 賢
以上正本係照原本作成。
如不服本判決，應於判決送達後20日內向本院提出上訴書狀，其
未表明上訴理由者，應於提起上訴後20日內向本院提出上訴理由
書（須按對造人數附繕本）；如於本判決宣示或公告後送達前提
起上訴者，應於判決送達後20日內補提上訴理由書（須附繕本）
。未表明上訴理由者，逕以裁定駁回。
中    華    民    國    97    年     9    月   30     日
                              書記官   楊 曜 嘉


司法院資訊處製作；財團法人民間司法改革基金會備份。
